【裁判字號】    97,台簡上,16
【裁判日期】    971030
【裁判案由】    請求確認通行權存在等
【裁判全文】
最高法院民事判決              九十七年度台簡上字第一六號
上  訴  人  甲 ○ ○
            乙 ○ ○
            丙 ○ ○
共      同
訴訟代理人  柯 劭 臻律師
被 上訴 人  丁○○○
上列當事人間請求確認通行權存在等事件，上訴人對於中華民國
九十七年三月十一日台灣彰化地方法院第二審判決（九十六年度
簡上字第一三五號），提起上訴，本院判決如下：
    主  文
原判決廢棄，發回台灣彰化地方法院。
    理  由
本件被上訴人主張：伊所有坐落彰化縣埔心鄉○○段一一○○地
號、一一○○之二地號及一一○○之四地號至一一○○之十三地
號等十二筆土地（下稱系爭土地），與訴外人黃許吉、黃靜枝、
黃溪松等三人（下稱黃許吉等三人）所有之同段一一○○之三地
號土地，均分割自同段原一一○○地號土地，分割前之原一一○
○地號土地因屬袋地，向來即藉由已判決確定之財政部國有財產
局管理之同段一一一六地號土地上如原第二審判決附圖二（下稱
附圖二）所示Ｂ部分及上訴人所有同段九八九地號土地上如附圖
二所示Ａ部分土地連結而成之道路，通行至東側之羅厝路，時間
長達二十年以上已屬既成道路（下稱系爭道路），彰化縣埔心鄉
公所亦早於民國六十九年間即據該既成道路編定門牌號碼，並於
九十二年間舖設柏油供一一○○地號土地及不特定人通行使用，
伊所有系爭土地欲通行至羅厝路，經由前開既成道路通行尚稱便
利，該道路性質上為彰化縣建築管理自治條例第四條第一項第一
款所稱之供公眾通行，具有公用地役關係且供二戶以上通行之巷
道，得在申請建築線指示後，將系爭土地作為建築基地使用，故
伊於九十四年間依前揭規定，以系爭道路為現有巷道申請建築線
指示，業經彰化縣政府認許後，核發建築執照在案。詎料上訴人
竟無故將其土地上之系爭通路柏油刨除，阻礙伊之通行。茲伊已
得黃許吉等三人之同意通行附圖二所示Ｃ部分土地，則經由系爭
道路通行乃變動最小、損害最少之方法等情，爰依民法第七百八
十七條之規定，求為確認系爭土地對於附圖二所示Ａ部分土地有
通行權存在，及上訴人應容忍被上訴人在其上舖設柏油之判決。
上訴人則以：伊所有如附圖二所示Ａ部分土地並非公眾通行之既
成道路。被上訴人自承所有系爭土地現均為空地，無人居住，經
原第一審法院勘驗屬實，足見尚無通行權之問題存在，無即受確
認判決之法律上利益。又系爭土地已為訴外人彰化第五信用合作
社設定未定期限、不得讓與之地上權，被上訴人非實際使用土地
者，其當事人之適格亦有欠缺。伊所有九八九地號土地與系爭土
地間有同段一一一六地號之水路及黃許吉等三人所有同段一一○
○之三地號土地、建物相隔，未直接毗鄰，不具相鄰關係，被上
訴人依法應通行其周圍地即訴外人呂翰科、呂松漪、呂梓瑋等三
人（下稱呂翰科等三人）所有同段一○七四地號土地，始符法律
規定損害最少及相鄰關係之意旨等語，資為抗辯。
原審將第一審所為如被上訴人請求之確認判決予以廢棄，改判被
上訴人得通行原第二審判決附圖一（下稱附圖一）所示Ａ部分土
地，及上訴人應容忍被上訴人在其上舖設柏油，無非以：民法第
七百八十七條之規定意旨係著重於袋地之利用，被上訴人主張其
所有系爭土地為袋地，且有通行上訴人所有土地之必要，上訴人
否認該通行權，被上訴人自有即受確認判決之法律上利益。又民
法袋地通行權之規定，係袋地所有權人對周圍地所有權人之權利
，所謂周圍地，係指通行必經之鄰近土地而言，非限於直接相連
結之土地。上訴人以系爭土地業已設定地上權與他人及兩造之土
地並未直接相鄰為由，謂被上訴人當事人不適格，並無理由。次
查系爭土地為建地，現蓋有房屋，且已請領建築執照，待興建其
他建物，其通行周圍地之目的在供居民人車之出入，而欲通往最
近之公路羅厝路間，可選擇逕自東側同段一○七四地號土地通行
，或先往北經同段一一○○之三地號、一一一六地號土地後，沿
上訴人所有系爭同段九八九地號土地進出，一一○○之三地號土
地所有人即黃許吉等三人業於第一審審理時與被上訴人達成協議
，同意被上訴人通行該土地，一一一六地號土地之管理人即財政
部國有財產局在第一審判決後並未提起上訴，被上訴人亦得通行
其第一審判決所諭知之土地部分。以地理狀況及距離而言，系爭
土地所有人若自同段一○七四地號土地通往公路，固較為直接。
然查一○七四地號土地目前仍雜草叢生，未見曾供通行之跡象，
足見系爭土地之原所有人並非自該地通行，反之，上訴人所有之
九八九地號土地與系爭土地鄰近處，則留有柏油、碎石之道路痕
跡，供通行之狀況明顯。系爭土地之原所有人黃許吉並陳稱：該
處原係田埂路，已有四十餘年，九十二年間伊向上訴人之前手借
地，出資新台幣四萬元請公所鋪設柏油等語，並據埔心鄉公所函
復芎蕉村辦公處將派員勘查，斟酌鄉財源研辦在案，被上訴人執
此向彰化縣政府建設局申請亦獲核發建築執照。上訴人所有之現
編九八九地號土地，係經其取得原九八九地號土地所有權後，於
台灣彰化地方法院（下稱彰化地院）民事強制執行事件再拍賣取
得原九九○地號等六筆土地，辦理合併而來，該執行事件委託鑑
價之報告所附現場照片，明白顯示有上開通道存在，足證系爭土
地之原所有人即自上訴人所有之九八九地號土地通往公路，非自
上開一○七四地號土地通行出入。至系爭道路是否屬彰化縣建築
管理自治條例第四條規定之既成道路及被上訴人建造執照已否因
逾期而失效，均不影響系爭道路早於上訴人取得九八九地號土地
前已存在並供通行之認定。上訴人辯稱其向彰化地院民事執行處
應買原九八九地號等土地時，未見其上留有道路等語，應非實情
。綜上所述，應認系爭土地仍以按原通行之狀況及習慣繼續通行
，始不致破壞其周圍地相鄰關係間使用現況之安定，且無須另闢
新路，節省不必要之支出，被上訴人復已取得一一○○之三地號
及一一一六地號土地之通行權，其得以接續該二筆土地通行至九
八九地號土地，此對與系爭土地相鄰之其他土地關係人間之影響
堪認為最小，是被上訴人所有之系爭土地，仍以通行九八九地號
、一一○○之三地號及一一一六地號土地較為合理適當。被上訴
人本於民法第七百八十七條之規定，請求通行上訴人共有之九八
九地號土地，核屬有據。審酌被上訴人通行之目的，無非係為居
家生活之需要，現今一般自用汽車之寬度約為一點五公尺，該通
行道路以三點二公尺之寬度即堪使用，被上訴人得通行上訴人所
有之九八九地號土地應以附圖一所示Ａ部分面積一○五平方公尺
為適當，上訴人並應容忍被上訴人在其上鋪設柏油及通行等詞，
為其判斷之基礎。
惟按土地因與公路無適宜之聯絡，致不能為通常使用者，土地所
有人得通行周圍地以至公路。有通行權人，應於通行必要之範圍
內，擇其周圍地損害最少之處所及方法為之，為民法第七百八十
七條所明定。查本件被上訴人所有之系爭土地與上訴人所有之九
八九地號土地並未直接相鄰，又依附圖二所示，倘採被上訴人主
張之通行方式（即原判決確認之方案），須先向北行再向東行，
途經同段一一○○之三地號、一一一六地號、九八九地號三筆土
地始能至公路，所造成周圍地之損害是否最小，尚非無疑。而證
人黃許吉之建築物所坐落之土地係自被上訴人所有之原一一○○
地號土地分割而來，依卷內資料顯示，目前被上訴人所有之系爭
十二筆土地似均為空地，無人居住。果爾，則通行被上訴人主張
之道路者僅黃許吉一家，黃許吉與被上訴人之系爭土地就能否通
行被上訴人主張之路線即存有相同之利害關係，其證稱系爭路線
已供通行四十餘年是否屬實，亦非無疑。乃原審未詳加調查審認
明晰，僅以系爭土地仍以依原通行之狀況及習慣繼續通行，始不
致破壞系爭土地周圍相鄰關係人間使用現況之安定，無須另闢新
路節省不必要之支出等情詞，遽為上訴人敗訴之判決，已欠允洽
。又原審未說明系爭通行方案是否擇周圍地損害最小之位置，於
法尤屬可議。上訴論旨，執以指摘原判決不當，求予廢棄，非無
理由。
據上論結，本件上訴為有理由。依民事訴訟法第四百七十七條第
一項、第四百七十八條第二項，判決如主文。
中    華    民    國  九十七  年    十    月   三十   日
                      最高法院民事第四庭
                          審判長法官  許  朝  雄
                                法官  陳  淑  敏
                                法官  鄭  玉  山
                                法官  袁  靜  文
                                法官  黃  秀  得
      本件正本證明與原本無異
                                      書  記  官
中    華    民    國  九十七  年   十一   月    十    日
                                                    Ｍ


司法院資訊處製作；財團法人民間司法改革基金會備份。
